臺灣高等法院刑事判決
109年度上易字第655號
上  訴  人  
即  被  告  邱俊元




上列上訴人即被告因重利案件，不服臺灣新竹地方法院108年度
易字第1049號，中華民國109年2月18日第一審判決（起訴案號：
臺灣新竹地方檢察署108年度速偵字第1151號），提起上訴，本
院判決如下：
    主  文
原判決撤銷。
邱俊元無罪。
    理  由
一、公訴意旨略以：上訴人即被告（下稱被告）邱俊元基於重利
    放貸以牟利之犯意，於民國108年9月9日上午11時許，在新
    竹市○○路000巷00弄00號前之車上，借款新臺幣（下同）2萬
    元予急需現金之何喬生，以10天為1期計算，本金1萬元每期
    收取2,000元利息，當場預扣1期4,000元之利息，而交付1萬
    6,000元予何喬生，並持手機拍攝何喬生半身照、身分證及
    何喬生手機內之親友電話通訊錄、FB好友名單，另要求何喬
    生簽發面額2萬元之本票1紙，作為擔保，以此方式獲得顯不
    相當之重利。嗣因何喬生報警處理，為警於108年10月2日下
    午3時55分許，在新竹市○○路000巷000號前查獲被告，並在
    其身上扣得上開面額2萬元之本票（票號：573596）1紙，因
    認被告涉犯刑法第344條之重利罪嫌。
二、按犯罪事實應依證據認定之，無證據不得認定犯罪事實；不
    能證明被告犯罪者，應諭知無罪之判決，刑事訴訟法第154
    條第2項、第301條第1 項定有明文。次按刑事訴訟上證明之
    資料，無論其為直接證據或間接證據，均須達於通常一般之
    人均不致有所懷疑，而得確信其為真實之程度，始得據為有
    罪之認定，若其關於被告是否犯罪之證明未能達此程度，而
    有合理之懷疑存在時，致使無從形成有罪之確信，在刑事訴
    訟「罪證有疑，利於被告」之證據法則，即不得遽為不利被
    告之認定；又自另一角度言之，基於無罪推定之原則（Pres
    umption of Innocence），被告犯罪之事實，應由檢察官提
    出證據，此即學理所謂之提出證據責任（Burden of Produc
    ing Evidence），並指出證明方法加以說服，以踐履其說服
    責任（Burden of Persuasion，刑事訴訟法第161條第1項參
    照），使法院之心證達於超越合理懷疑（Beyond A Reasona
    ble Doubt）之確信程度，始能謂舉證成立，否則即應由檢
    察官蒙受不利之訴訟結果而諭知被告無罪，此乃檢察官於刑
    事訴訟個案中所負之危險負擔，即實質舉證之「結果責任」
    所當然。另外，被告否認犯罪，並不負任何證明責任，此即
    被告之不自證己罪特權（Privilege Against Self-Incrimi
    nation），被告僅於訴訟進行過程中，因檢察官之舉證，致
    被告將受不利益之判斷時，其為主張犯罪構成要件事實不存
    在而提出某項有利於己之事實時，始需就其主張提出或聲請
    法院調查證據，然僅以證明該有利事實可能存在，而動搖法
    院因檢察官之舉證對被告所形成之不利心證為已足，並無說
    服使法院確信該有利事實存在之必要。此為被告於訴訟過程
    中所負僅提出證據以踐行立證負擔，而不負說明責任之形式
    舉證責任，要與檢察官所負兼具提出證據與說服責任之實質
    舉證責任有別，倘舉出之證據欠缺能證明被告確有為不法行
    為及該不法行為與被害結果間具有自然傾向（natural tend
    ency）之因果關聯性，即相當因果關係，則仍不能認檢察官
    所舉證據已達於超越合理懷疑之確信程度。
三、公訴人認被告涉犯上開罪嫌，無非係以被告之供述、告訴人
    何喬生之指述、搜索扣押筆錄、扣押物品目錄表、催討債務
    之傳單照片、line對話紀錄及扣案之本票1紙等證據，資為
    論述之依據。
四、訊據被告於本院審理時，固坦承有借款2萬元予何喬生，以
    本金1萬元每期收取2,000元利息，當場預扣1期4,000元之利
    息，而交付1萬6,000元予何喬生等語（見本院卷第105頁）
    ，然堅詞否認何喬生並無急迫、輕率或無經驗之情事，辯稱
    ：何喬生並沒有急迫、輕率或無經驗，他借了錢之後就沒有
    打算要還，我們吵架之後他來告我，是何喬生說詞都反反覆
    覆，我不是職業放款，只是設計師，我是看到他有需求，才
    跟他談借錢的事等語 (見本院卷第107頁)。
五、經查：
  ㈠被告於上開時、地，借款2萬元予被害人何喬生，以10天為1
    期計算，本金1萬元每期收取2,000元利息，當場預扣1期4,0
    00元之利息，而交付1萬6,000元予被害人，並持手機拍攝被
    害人半身照、身分證及被害人手機內之親友電話通訊錄、FB
    好友名單，另要求被害人簽發面額2萬元之本票1張作為擔保
    等事實，業據被告於原審及本院審理時供述明確（見原審卷
    第64、128頁、本院卷第106頁至第107頁），此部分核與證
    人即告訴人何喬生於警詢、原審審理時指述借款過程相符（
    見竹檢108年度速偵字第1151號偵查卷，下稱速偵1151卷，
    第10至11頁，原審卷第101至120頁），並有通訊軟體LINE之
    對話紀錄9則（見速偵1151卷第12至14頁）；催討債務之宣
    傳照片1幀（見速偵1151卷第15頁）及手機門號截圖（見速
    偵1151卷第16、17頁）、新竹市政府警察局第一分局108年1
    0月2日搜索扣押筆錄、扣押物品目錄表（見速偵1151卷第18
    至20頁）、108年10月2日查獲現場照片3幀（見速偵1151卷
    第22至23頁）；被告持用之2支行動電話之通訊軟體LINE帳
    號個人檔案之翻拍照片2幀（見速偵1151卷第24頁）；被告
    之通聯調閱查詢單（見速偵1151卷第25頁）、車號000-0000
    號租賃小客車車輛詳細資料報表（見速偵1151卷第28頁）；
    「劉文星」名片正反面之翻拍照片2幀（見原審108年度竹簡
    字第1214號卷，下稱原審竹簡卷，第39頁）附卷可稽，並有
    扣案之被害人簽發之面額2萬元之本票（票號：573596）1紙
    可資佐證（見速偵1151卷第21頁），是此部分之事實，應堪
    予認定。
  ㈡按取得與原本顯不相當之重利，係指就原本利率、時期核算
    及參酌當地之經濟狀況，較之一般債務之利息，顯有特殊之
    超額者而言。查本案被害人所借款之利息，係以10天為1期
    計算，被害人借款2萬元（實拿1萬6000元），當場預扣1期
    （10天）之4,000元利息，業如前述，可見被告借款之月息
    高達75%（計算式：4000/16000x3x100%=75%），換算後之年
    息高達900%，不僅與民法第203條所定之週年利率5%之法定
    利率，及同法第205條所定之最高利率週年利率20%之限制，
    相去甚遠，且與目前金融機構放款利率（除於信用卡、現金
    卡等無擔保之短期、小額之授信利率高於10%外）多數均在1
    0%以下，及一般民間貸款利息通常為月息2至3分（即2%、3%
    ）相較，亦過於懸殊。故被告取得明顯超額之利息，核屬與
    原本顯不相當之重利甚為明確。
　㈢按刑法第344條第1項之重利罪，係以乘他人急迫、輕率、無
    經驗或難以求助之處境，貸以金錢或其他物品，而取得與原
    本顯不相當之重利者為其構成要件。而103年6月18日修正前
    同法條之重利罪，亦以乘他人急迫、輕率或無經驗貸以金錢
    或其他物品，而取得與原本顯不相當之重利者為其構成要件
    。所謂「急迫」，係指需要金錢情形至為緊急迫切，在證據
    採證上，因向他人借款者，不論原因為何，必定均有資金、
    款項之需求，則借款人究係權衡過後認為向行為人借款，縱
    使利息較高，但對其資金運用、財務規劃較為划算，始願意
    支付高額利息借款，抑或確係陷於緊急迫切之狀況而借款，
    即必須探求借款人之真意，尚難逕以借款之利息較高，即逕
    自推論借款人必有急迫之情形，否則將使重利罪「乘他人急
    迫」之要件形同虛設，應非立法本旨。因此，至少借款人需
    明確陳述借款確有急迫性，再佐以其他情況證據，始可認定
    借款人有「急迫」之情況。所謂「輕率」則指未能慎重考慮
    而草率地遽下決定。所謂「無經驗」則指無舉債借貸事務之
    經驗，未能分辨借貸之利害關係，為正確之判斷而言。是若
    借用人非處於急迫、輕率、無經驗或難以求助之情形，縱貸
    與人貸與高利，亦難以重利罪相繩。經查：
　1.證人何喬生於原審審理時證稱：當時需要借這2萬元，是家
    裡有生活上的需要，要繳房租費，我在網路上看到，利息在
    上面寫250元；家裡用錢，要繳房租、水電費，有房租欠繳
    ，已經大約半個多月；（檢察官問：你之前借款1個月的月
    息就只有7分，你跟被告借款十天高達20分，為何要跟被告
    借錢？）被錢逼到，生活需要，而且當初被告在網路上廣告
    ，一個月利息是250元，但是他沒有寫本金是多少錢，我以
    為利息很低所以才跟他借錢，見面的時候有跟我說十天一期
    20分利；（檢察官問：你當時還願意跟被告？）因為生活急
    迫需要；（辯護人問：你當時有跟被告講說你的錢要拿來做
    什麼用？）有說，要繳交房租金；那時候蠻急；但我被錢逼
    到了，還是得借，所以我同意了；我決定要借這筆2萬元，
    是我急用錢；除了房租5千元、水電費，還有生活費，那時
    候急用的錢數，還欠1萬元，我同居人在服刑，我要寄錢給
    同居人，我沒有告訴被告，我只有說我生活所需要借這個錢
    云云（見原審卷第104至106、108、113至114、119、120頁
    ）。
　2.然查，證人即出租房東方溪雲於本院審理時證稱：「（何喬
    生從何時住在前開的房屋？）他住3 個多月後，就被警察帶
    走了，什麼事情我不知道。（他當時為何會從你們這裡搬離
    ？）他沒有搬走，是我看到新聞他被帶走我才知道，我的房
    子他還沒退租，有時候有回去，有時候沒有回去。（一開始
    他住在那邊是因為他認識你嗎？）一開始是我認識他女友。
    （他跟女友一起住在那嗎？）是。（那時候租金怎麼算的？
    ）一個月3千元，水電費是看實際花費多少再分攤。（另外
    兩個房間是誰在租？）一間我在租，另一間空的。（他每個
    月的水電費大概多少？）1百多元而已。（他的女友是在做
    什麼？）沒有工作。（他的女友是否一直跟他住在一起？）
    他們吵架之後他的女友去哪裡我不曉得，是後來何喬生一個
    人在那邊住。（何喬生每個月租金有按時付給你嗎？）有。
    （何喬生離開時，還有欠房租、水電費嗎？） 沒有。（何
    喬生是每個月幾號給房租？）月初，每月1-5日之間給，不
    確定哪一天。（去年7月-9月間他有欠你房租或是其他費用
    嗎？）沒有」等語(見本院卷第98頁至第101頁)，是依證人
    方溪雲前揭所述，告訴人何喬生租賃上揭房屋，其月租費為
    每月3千元、水電費1百多元，而參以證人方溪雲僅係出租房
    屋供告訴人何喬生居住之人，與被告並不相識，亦與告訴人
    無其他恩怨關係，是其前揭所述，自堪信為真實。
　3.故經核告訴人何喬生於原審審理時陳稱：其月租為每月5千
    元，當有水電費，還有生活費，急用的錢數還欠1萬元，其
    同居人在服刑，我要寄錢給同居人云云，然告訴人上開所言
    ，與證人方溪雲前揭所述：月租為每月3千元、水電費1百多
    元等情完全不符，是證人何喬生單方面所述前揭內容，除無
    其他補強證據足佐外，其所述又與證人方溪雲證述之內容迥
    異，所言是否屬實，已非無疑。且依證人方溪雲證述之內容
    可知，證人何喬生於租賃上開房屋期間及離去後，並無任何
    積欠房租、水電費等情存在，是告訴人何喬生前揭指述被告
    乘其積欠房租、水電費而有生活上急迫之情形，進而重利乙
    節，即非無瑕疵可指，是證人何喬生所陳借款是否確有急迫
    性乙節，客觀上有合理之懷疑，復無其他情況證據相佐，已
    如前述，自難認其於借款時有何「急迫」等情況存在。此外
    ，證人何喬生於原審審理時固另證稱：同居人在服刑，我要
    寄錢給同居人云云(見原審卷第120頁)，然其亦證稱：我沒
    有告訴被告，我只有說我生活所需要借這個錢云云，是其同
    居人服刑乙節，既未告知被告，被告自亦無從知悉此情，亦
    難認被告就此部分有何乘他人急迫而貸予金錢之構成要件故
    意。
　4.從而，本案除告訴人何喬生前揭有瑕疵之單方面指述外，並
    無其他積極證據足以證明其向被告借款時，其客觀上有何處
    於急迫、輕率或無經驗等情況證據存在，縱被告貸與高利，
    亦難以重利罪相繩。
六、綜上各節相互以參，本件依檢察官所舉證據，尚未達於通常
    一般人均不致有所懷疑，而得確信被告有罪之程度，自不足
    證明被告有前揭重利之犯行。原審疏未詳查即遽予對被告論
    罪科刑，容有未洽，被告上訴意旨否認犯罪，並據此指摘原
    判決不當，為有理由，自應由本院將原判決予以撤銷，改諭
    知被告無罪之判決，以昭審慎。
據上論斷，應依刑事訴訟法第369條第1項前段、第364條、第301
條第1項，判決如主文。 
本案經檢察官翁珮嫻到庭執行職務。
中　　華　　民　　國　　109 　年　　7 　　月　　16　　日
                  刑事第二十五庭審判長法　官  宋松璟
                                      法　官  文家倩
                                      法　官  黃翰義
以上正本證明與原本無異。
不得上訴。
                                      書記官  賴又瑄
中　　華　　民　　國　　109 　年　　7 　　月　　16　　日